臺中高等行政法院判決
　　　　　　　　　　　　　　　　　　 94年度訴字第00388號
　　　　　　　　　　　　　　　.
原　　　告　甲○○
被　　　告　苗栗縣政府
代　表　人　傅學鵬
訴訟代理人　乙○○
上列當事人間因採取土石事件，原告不服經濟部中華民國94年5
月18日經訴字第09406126590號訴願決定，提起行政訴訟。本院
判決如下︰
　　主  文
原告之訴駁回。
訴訟費用由原告負擔。
　　事  實
壹、事實概要：緣原告未經申請許可，擅自於苗栗縣通霄鎮○○
    ○段320地號土地採取土石，為苗栗縣警察局通霄分局中和
    派出所於民國（下同）93年9月1日查獲。被告乃依土石採取
    法第36條規定，以93年10月14日府建水字第0930107437號違
    反土石採取法處分書，對原告處新台幣（下同）100萬元罰
    鍰，並限於93年10月25日以前辦理整復及清除其設施，以及
    禁止繼續採取土石，並不得將已採取之土石外運之處分。原
    告不服，提起訴願，遭決定駁回，遂提起本件行政訴訟。
貳、兩造之聲明及陳述：
一、原告部分：
    (一)聲明：求為判決：
      1.訴願決定及原處分均撤銷。
      2.訴訟費用由被告負擔。
    (二)陳述：
      1.按「人民因中央或地方機關之違法行政處分，認為損害
        其權利或法律上之利益，經依訴願法提起訴願而不服其
        決定，或提起訴願逾3個月不為決定，或延長訴願決定
        期間逾2個月不為決定者，得向高等行政法院提起撤銷
        訴訟」為行政訴訟法第4條第1項定有明文。
      2.被告與訴願機關為系爭處分及訴願駁回決定，無非係以
        ﹕原告未經申准許可，擅自於苗栗縣通霄鎮○○○段32
        0地號土地採取土石，案經苗栗縣警察局通霄分局舉發
        及現揚勘查，確有違反土石採取法有關規定之情事，爰
        依同法第36條之規定，處原告罰鍰100萬元整、限期辦
        理整復及清除設施、禁止繼續採取土石之處分。原告於
        接獲被告前揭處分後，隨即於法定期間內向訴願機關提
        起訴願，並於94年5月20日接獲訴願機關之訴願決定後
        ，因不服訴願機關所為之訴願決定，依法提起本件行政
        訴訟，合先敘明。
      3.原告係實施整地，並未採取砂石：按違反行政法規之事
        實，應依確實而積極之證據認定之，不得以擬制或臆測
        之方式推定違規事實。本件原告乃因系爭土地不利耕作
        ，於93年間僱工對系爭土地進行整地，俾便耕作，因所
        僱工人實施整地後，發現系爭土石，而將系爭土石挖起
        暫時堆放在一旁，並非採取土石。詎原訴願決定竟以本
        案有邱姓、吳姓、周姓、江姓等工人之偵訊筆錄可證，
        且現場開挖之深度達3.5公尺，長、寬距離也在13公尺
        以上，推測原告之行為並非一般之整地行為云云。惟查
        ，上開邱姓、吳姓、周姓、江姓工人之偵訊筆錄僅係記
        載渠等受僱整地，並將挖到之土石堆置一旁之情形而已
        ，並未記載原告僱用渠等採取土石；又因農耕整地之需
        ，開挖深度3.5公尺，長、寬且距離13公尺亦在合理之
        範圍內，更何況挖起之砂石均堆置在一旁，並未運走，
        均無積極證據可認原告係非法採取土石。原處分及訴願
        決定以臆測方式，認定原告未經申准許可，擅自採取土
        石云云，自有違誤。
      4.原告並未授意受僱工人採取土石，不應受罰：按違反行
        政法上義務之行為非出於故意或過失者，不予處罰。退
        萬步而言，縱認本件係非法採取土石，但原告僅僱用工
        人實施整地，並未授意渠等工人採取土石，原告對如何
        整地又非專業，更未在現場監工，故縱有非法採取土石
        情形，亦係受僱工人個人之行為，自應處罰受僱工人。
        本件既無證據顯示係由原告授意受僱工人採取土石，當
        然不能逕自臆測出於原告授意而處罰原告。
      5.縱因整地而採取土石，依法亦無須取得許可：按「採取
        土石，應依本法取得土石採取許可，但下列情形不在此
        限﹕‧‧‧2、實施整地及工程就地取者。‧‧‧」土
        石採取法第3條第1項定有明文。足見採取土石如係為整
        地之目的，亦無須取得許可。本件再退萬步而言，如認
        原告有採取土石之行為，但原告採取土石係為整地俾便
        耕作，依土石採取法第3條第1項第2款規定，無須取得
        許可，原處分及訴願決定以原告未經申准許可，擅自採
        取土石云云，實有違誤。
      6.綜上所述，原處分及訴願決定以臆測方式認定原告違法
        採取土石，確有違誤，請求判決如聲明。
二、被告部分：被告經合法通知，未於言詞辯論期日到庭，據其
    提出書狀之聲明及陳述如下：
    (一)聲明：求為判決：
      1.原告之訴駁回。
      2.訴訟費用由原告負擔。
    (二)陳述：
      1.原告於苗栗縣通霄鎮坪頂里中國石油公司新建鑽井平台
        附近山坡地保育區農牧用地（通霄鎮○○○段320地號
        ），有未經許可非法從事盜濫採土石之情形，嚴重影響
        水土保持、易造成山坡地地層滑動及毗鄰農地結構安全
        ，並破壞國土保安之情形。經苗栗縣警察局通霄分局中
        和派出所於93年9月1日當場查獲非法盜濫採土石，且現
        場有大量開挖土石之情形，並於現場查獲PC-200型挖土
        機二部、連結車二部、篩選機一部等重機械，被告依現
        場開挖行為及作業型態認定事證明確屬實，被告遂依違
        反土石採取法第3條之規定，依同法第36條之規定予以
        行政處分，並以93年10月14日府建水字第0930107437號
        函送行政處分書，並請原告依處分書各點辦理。原告不
        服被告所為適法之處分，分別於93年11月2日及93年12
        月22日提起申覆書及訴願書，均未獲變更。
      2.原告起訴主張其係實施整地，並未採取砂石；惟被告於
        現場勘查時，現場查獲有開挖深度約3.5公尺、寬約13
        公尺、長約15公尺之坑洞，且現場有篩選機一部、挖土
        機二部、連結車二部等重機械，其中車號IC-476載滿卵
        石準備外運，經被告認定為違規事證明確。原告另主張
        並未授意僱工人採取土石，不應受罰；案依苗栗縣警察
        局通霄分局93年10月7日通警刑字第0930023632號函所
        陳之偵訊筆錄，其中原告於筆錄中陳述：我於93年9月1
        日下午15時左右，雇用邱明宏及吳來發開挖土機挖掘土
        石，由周家城及江岳釧以曳引車載運土石，在通霄鎮坪
        頂里8鄰苗40線旁挖掘砂石，而被警察通知到派出所製
        作筆錄。被警方到場當場查獲，並照相存證。‧‧‧說
        辭，並經由原告簽名捺印。又被告於現場確實查獲有開
        挖土石及載運土石之情形，故處分對象應無不妥。原告
        亦另主張縱因整地而採取土石，依法亦無須取得許可；
        本案依「採取土石免申辦土石採取許可管理辦法」第3
        條規定：依本法第3條第1項第2款規定實施整地及工程
        就地取材外運土石者，以經目的事業主管機關核准者為
        限。本案皆未申請任何許可事項，故該等行為仍應有違
        反土石採取法之規定，故依土石採取法之規定辦理並無
        不妥。
      3.原告未經許可擅自於苗栗縣通霄鎮坪頂里中國石油公司
        新建鑽井平台附近山坡地保育區農牧用地（通霄鎮○○
        ○段320地琥），非法從事盜濫採土石情形，嚴重影響
        水土保持、易造成山坡地地層滑動及毗鄰農地結構安全
        ，並破壞國土保安。
      4.土石採取法第3條規定，採取土石，應依本法取得土石
        採取許可。依同法第36條之規定，未經許可採取土石者
        ，處100萬元以上500萬元以下罰鍰，直轄市、縣（市）
        主管機關並得限期令其辦理整復及清除其設施，屆時仍
        未遵行者，按日連續處罰10萬元以上100萬元以下罰鍰
        至遵行為止，並沒入其設施或機具等等‧‧‧行為，故
        本案未經許可非法盜濫採土石，依土石採取法規定予以
        罰鍰處分並無不妥。
      5.綜上，本件訴訟為無理由，為維公眾安全，請判決如聲
        明。
　　理  由
一、本件被告經合法通知，未於言詞辯論期日到場，核無行政訴
    訟法第218條準用民事訴訟法第386條所列各情形，爰依原告
    之聲請，由其一造辯論而為判決。
二、按「採取土石，應依本法取得土石採取許可。但下列情形，
    不在此限﹕1、採取少量土石供自用者。2、實施整地及工程
    就地取材者。3、礦案權者在礦區內採取同一礦床共生之土
    石者。4、因天災事變緊急搶修公共工所需者。5、政府機關
    辦理重要工程所需者。」、「未經許可採取土名者，處新台
    幣100萬元以上500萬元以下罰鍰，直轄市、縣（市）主管機
    關並得限期令其辦理整復及清除其設施，屆期仍未遵行者，
    按日連續處新台幣10萬元以上100萬元以下罰鍰至遵行為止
    ，並沒入其設施或機具。必要時，得由直轄市、縣（市）主
    管機關代為整復及清除其設施﹔其費用，由行為人負擔。」
    分別為土石採取法第3條第1項、第36條所明定。
三、本件原告未經申請許可在苗栗縣通霄鎮○○○段320地號土
    地採取土石，經該縣警察局通霄分局中和派出所員警，於93
    年9月1日16時許查獲現場已遭原告所僱用邱名宏及吳來發等
    2名挖土機司機開挖長約15公尺、寬約13公尺、深約3.5公尺
    之坑洞，並僱用司機周家城及江岳釗分別駕駛IC-476車號、
    WG-509車號之曳引車載運所挖掘土石等情，業經原告及邱名
    宏、吳來發、周家城、江岳釗等人於警訊時供承甚詳，並有
    偵訊筆錄、會勘紀錄及現場照片等附卷可稽，被告以原告未
    經申請許可，擅自於苗栗縣通霄鎮○○○段320地號土地採
    取土石，違章事實明確，乃依土石採取法第36條規定，處以
    原告罰鍰100萬元等之處分，亦有違反土石採取法處分書在
    卷可參。揆諸首揭規定，原處分並無違誤。
四、原告起訴主張，其係基於農業耕作需要之考量，從事整地，
    發現系爭土石，所挖掘之土石均暫時堆置於現場邊，並無外
    運或外賣之情事，依土石採取法第3條第1項第2款之規定，
    不需取得土石採取許可，不應受罰云云，惟查：
    (一)現場已經開挖之坑洞深度達3.5公尺，長、寬距離也各在
      13 公尺以上，總挖掘規模達682.5立方公尺，現場並被查
      獲作業機具200型挖土機2部、篩選機1部、聯結車2部，其
      中一部車已載滿卵石準備外運等情，為原告所不爭執，並
      有會勘紀錄及照片附卷可資佐證（見本院卷第20頁、第54
      頁及第55頁），顯見原告之行為已非一般之整地行為，原
      告所為主張，並非可採。
    (二)又土石是否外運並無礙其違規採取土石事實之認定，原告
      既未經申請核准，擅自採取土石，被告以原告未經申請核
      准土石採取許可，擅自開採土石，依土石採取法第36條規
      定所為處罰鍰100萬元、限於93年10月25日以前辦理整復
      、清除設施及禁止繼續採取土石，並不得將已採取之土石
      外運處分，並無違誤。
五、綜上所述，原告所訴並非可採，本件原處分並無違誤，訴願
    決定予以維持，亦無不合，原告訴請撤銷，為無理由，應予
    駁回。
據上論結，本件原告之訴為無理由，依行政訴訟法第195條第1項
後段、第98條第3項前段、第218條、民事訴訟法第385條第1項前
段，判決如主文。
中　　華　　民　　國　　94　　年　　12　　月　　22　　日
                  第二庭審判長法  官　王　茂　修
                              法  官　林  金  本
                              法  官　莊　金　昌
以上正本證明與原本無異。
如不服本判決，應於判決送達後20日內向本院提出上訴書狀，其
未表明上訴理由者，應於提起上訴後20日內向本院提出上訴理由
書（須依對造人數附具繕本）；如於本判決宣示或公告後送達前
提起上訴者，應於判決送達後20日內補提上訴理由書（須附繕本
）。未表明上訴理由者，逕以裁定駁回。
提起上訴應預繳送達用雙掛號郵票390元（34元及5元郵票各10份
)。
中　　華　　民　　國　　94　　年　　12 　 月　　22　　日
　　　　　　　　　　　　　　　書記官　邱  吉  雄
